ACORDAO-COMPLETO-2397316

ACÓRDÃO 7164/2020 ATA 22/2020 - SEGUNDA CÂMARA

VISTOS, relatados e discutidos estes autos de representação, com pedido de cautelar suspensiva, formulada pela MAP Serviços de Conservação - Eireli sobre os indícios de irregularidade na condução do Pregão Eletrônico nº 55/2019, ante o menor preço global, pela Fundação Universidade do Amazonas (FUA) para a contratação de empresa especializada nos serviços de higienização e limpeza hospitalar, com a mão de obra exclusiva para atender às necessidades do Hospital Universitário Getúlio Vargas (HUGV) , além dos seus anexos, sob o valor total estimado de R$ 7.206.368,81;
ACORDAM os Ministros do Tribunal de Contas da União, reunidos em Sessão da 2ª Câmara, ante as razões expostas pelo Relator, em:
9.1. conhecer da presente representação, por atender aos requisitos de admissibilidade previstos nos arts. 235 e 237, VII, do RITCU e no art. 113, § 1º, da Lei n.º 8.666, de 1993, para, no mérito, considerá-la parcialmente procedente, diante dos elementos de convicção até aqui obtidos pelo TCU;
	9.2. considerar prejudicado o pedido de cautelar suspensiva, diante do presente julgamento de mérito do feito;
	9.3. determinar, nos termos do art. 45 da Lei n.º 8.443, de 1992, e do art. 250 II, do RITCU, que a Fundação Universidade do Amazonas (FUA) abstenha-se de promover a prorrogação do subsequente contrato público derivado do aludido Pregão Eletrônico nº 55/2019 e firmado com a Limpamais Serviços de Limpeza - Eireli, devendo a FUA apresentar, assim, o necessário plano de ação, no prazo de 45 (quarenta e cinco) dias contados da ciência desta deliberação, para a efetiva conclusão superveniente do novo certame em substituição a esse indigitado PE n.º 55/2019, dentro do prazo máximo de 30 (trinta) dias antes do encerramento do aludido contrato público, diante da evidente ausência de obtenção da proposta mais vantajosa para a administração pública, já que, sob o valor de R$ 5.326.000,00, a proposta da Amsterdam Serviços Profissionais de Limpeza e Conservação seria 14,29% inferior à proposta da Limpamais Serviços de Limpeza - Eireli como licitante vencedora sob o valor aí de R$ 6.087.180,26, não merecendo, então, essa prorrogação ser promovida; sem prejuízo, todavia, de permitir essa superveniente prorrogação contratual a partir da correspondente aceitação pela Limpamais Serviços de Limpeza - Eireli em prol da redução dos preços e da efetiva redução, assim, desse inadequado excedente de 14,29%, atendendo, por conseguinte, aos princípios da economicidade e da busca da proposta mais vantajosa para a administração pública; 
	9.4. promover o envio de ciência, nos termos da Resolução TCU n.º 315, de 2020, com vistas à superveniente adoção das medidas cabíveis em prol da prevenção ou correção das irregularidades no sentido de, em futuros certames, a Fundação Universidade do Amazonas abster-se de exigir a comprovação de experiência pelos licitantes na execução do objeto licitado pelo prazo não inferior a 3 (três) anos, quando o prazo inicial do contrato a ser firmado for de 12 (doze) meses, sem a devida apresentação, para tanto, de percuciente justificativa técnica fundamentada a partir de estudos prévios à licitação e da experiência pretérita da instituição contratante, devendo indicar ser esse lapso indispensável para assegurar a prestação dos serviços em conformidade com as necessidades específicas da instituição, por força da essencialidade, dos quantitativos, do risco e da complexidade, além das demais particularidades, ante a necessária observância dos princípios administrativos da razoabilidade, da competitividade no certame e da seleção da proposta mais vantajosa para a administração, além da observância à jurisprudência do TCU, a exemplo dos Acórdãos 2.870/2018 e 2.785/2019, do Plenário, e do Acórdão 14951/2018-TCU-Primeira Câmara;
	9.5. enviar a cópia deste Acórdão, com o Relatório e a Proposta de Deliberação, à ora representante, para ciência, e à Fundação Universidade do Amazonas, para ciência e efetivo cumprimento das medidas fixadas pelos itens 9.3 e 9.4 deste Acórdão; e
	9.6. arquivar o presente processo, sem prejuízo de a unidade técnica promover o monitoramento da determinação proferida pelo item 9.3 deste Acórdão.

Representação, com pedido de cautelar suspensiva, formulada pela MAP Serviços de Conservação  Eireli sobre os supostos indícios de irregularidade na condução do Pregão Eletrônico nº 55/2019, ante o menor preço global, pela Fundação Universidade do Amazonas (FUA) para a contratação de empresa especializada nos serviços de higienização e limpeza hospitalar, com mão de obra exclusiva para atender às necessidades do Hospital Universitário Getúlio Vargas (HUGV) e seus anexos sob o valor anual estimado de R$ 7.206.368,81.

Segunda Câmara

Fundação Universidade do Amazonas (FUA).

3. Representante: MAP Serviços de Conservação - Eireli.

13.1. Ministros presentes: Ana Arraes (Presidente), Augusto Nardes, Aroldo Cedraz e Raimundo Carreiro.
13.2. Ministros-Substitutos presentes: Marcos Bemquerer Costa e André Luís de Carvalho (Relator).

ANDRÉ DE CARVALHO

Trata-se de representação, com pedido de cautelar suspensiva, formulada pela MAP Serviços de Conservação - Eireli sobre os indícios de irregularidade na condução do Pregão Eletrônico nº 55/2019, ante o menor preço global, pela Fundação Universidade do Amazonas (FUA) para a contratação de empresa especializada nos serviços de higienização e limpeza hospitalar, com a mão de obra exclusiva para atender às necessidades do Hospital Universitário Getúlio Vargas (HUGV) , além dos seus anexos, sob o valor total estimado de R$ 7.206.368,81. 
2.	Após a análise do feito, o Auditor Federal Márcio Motta Lima da Cruz lançou o seu parecer à Peça 33 (fls. 1/8) , com a anuência dos dirigentes da Selog (Peças 34 e 35) , nos seguintes termos:
	" (...)  2. Em suma, o representante alega que a exigência prevista no subitem 8.9.2 do edital do Pregão Eletrônico 55/2019 FUA/HUGV, pertinente à exigência de lapso mínimo temporal para qualificação técnica igual ou superior a 3 (três) anos, desprovida de estudo prévio que a justifique, cria barreira de entrada burocrática que exorbita a razoabilidade, relegando o certame a poucas empresas, ferindo o princípio da competitividade e causando iminência de dano ao erário mediante a escolha de proposta mais onerosa. 
	3. Foi promovida a oitiva prévia da Unidade Jurisdicionada e da empresa vencedora do certame quanto às alegações do representante, e juntadas as respostas às peças 25 a 32. 4. 
	4. Passemos então à análise das respostas apresentadas.	
	5. Em resposta à oitiva, a Fundação Universidade do Amazonas encaminhou a manifestação e documentos constantes das peças 29 a 32.
	6. Em resposta à oitiva, a empresa Limpamais Serviços de Limpeza Eireli encaminhou a manifestação e documentos constantes das peças 25 a 28.
	Análise: 
	7. Está afastado o pressuposto do perigo da demora uma vez que o contrato objeto do certame já foi assinado e a prestação dos serviços iniciada.
	Análise: 
	8. Está configurado o pressuposto do perigo da demora reverso, uma vez que o serviço é essencial ao funcionamento da entidade. Além disso, verifica-se que a execução contratual já se iniciou e, portanto, a concessão da cautelar implicaria no desfazimento da avença e na necessidade de contratação emergencial para a execução dos serviços, provavelmente mais onerosa que a contratação atual.
	Análise quanto à plausibilidade jurídica e quanto à necessidade de adoção de medida cautelar: 
	a) exigência constante do subitem 8.9.2 do edital para comprovação pelos licitantes de experiência na execução do objeto pelo prazo não inferior a três anos, quando o prazo inicial do contrato a ser firmado é de doze meses, sem apresentar justificativa técnica fundamentada, baseada em estudos prévios à licitação e na experiência pretérita, que indiquem ser tal lapso indispensável para assegurar a prestação do serviço em conformidade com as necessidades específicas do órgão, por força da sua essencialidade, quantitativo, risco, complexidade ou qualquer outra particularidade, o que contraria o disposto nos princípios da razoabilidade, da competitividade e da seleção da proposta mais vantajosa, bem como à jurisprudência deste Tribunal, exemplificada pelo Acórdão 2870/2018-TCU-Plenário (Relator Ministro Walton Alencar Rodrigues) ; 
Manifestação do órgão/entidade (peça 32, pp. 5-7) : 
a) Segundo manifestação da unidade técnica responsável (peça 32, p. 5) , a minuta de edital do Pregão 55/2019 foi elaborada conforme Termo de Referência elaborado pela Unidade de Hotelaria Hospitalar (UNIHO/DLIH) , modelos de editais da AGU e foi devidamente analisada pela Procuradoria Federal. 
b) Com a publicação do edital licitatório, em relação à exigência de três anos, houve impugnação pela empresa ETEVALDO R. DA SILVA - ME, submetida para análise pelo setor requisitante (UNIHO/DLIH) , que informou que a exigência não constava no Termo de Referência; no entanto, para fins de otimização da contratação do objeto, justificou que tais exigências estão normatizadas na Instrução Normativa 5/2017, subitem 10.6 do Anexo VII-A. 
c) A exigência de três anos prevista no item 10 e seus subitens do ANEXO VII - A da IN 5/2017, além de ter tido sua impugnação julgada como improcedente pelo setor requisitante, também foi citada em diversas reuniões presenciais entre os setores demandantes e Administração do HUGV como de suma importância para a prestação do serviço com bom padrão de qualidade e expertise, levando-se em conta que trata-se de um serviço essencial para o hospital e o HUGV ser referência para toda a Região Norte. 
d) Desta forma, tal exigência não poderia se caracterizar como barreira burocrática e nem como restrição, tendo em vista a participação de 42 (quarenta e duas) empresas e mantendo-se assim a competitividade no certame. 
e) Também ressalta o fato de o contrato inicial de 12 (doze) meses poder ser renovado por até sessenta meses, o que embasa a exigência técnica julgada, visando a escolha mais eficiente possível, tendo em vista que eventualmente cancelar o contrato após um ano e realizar nova licitação traria grande prejuízo ao erário e à Administração Pública. Cita ainda que há anos o HUGV não possui contrato de conservação e limpeza vigente, sendo essa uma das mais importantes demandas do órgão. 
Análise: 
9. Vale a pena repisar aqui, resumidamente, o histórico da exigência de experiência de três anos nos contratos de terceirização, já relatado na instrução anterior. A exigência de comprovação de experiência por prazo não inferior a três anos na execução do objeto da licitação foi recomendada por este Tribunal à Secretaria de Logística e Tecnologia da Informação do Ministério do Planejamento para incorporar à então vigente Instrução Normativa 2/2008, por meio do subitem 9.1.13 do Acórdão 1.214/2013-TCU-Plenário (Ministro Aroldo Cedraz) , que assim dispôs: 
9.1 recomendar à Secretaria de Logística e Tecnologia da Informação do Ministério do Planejamento que incorpore os seguintes aspectos à IN/MP 2/2008: 
 (...) 
9.1.13 seja fixada em edital, como qualificação técnico-operacional, a obrigatoriedade da apresentação de atestado comprovando que a contratada tenha executado serviços de terceirização compatíveis em quantidade com o objeto licitado por período não inferior a 3 anos.
10. Contudo, a adoção indiscriminada da exigência de comprovação de experiência por prazo não inferior a três anos, mesmo para contratos que preveem lapso inicial inferior, levou este Tribunal a rever seu posicionamento, para exigir que, nesses casos, a exigência deve estar respaldada por justificativa técnica fundamentada, conforme se pode observar em trecho do voto proferido pelo Ministro Walton Alencar Rodrigues, que resultou no Acórdão 2870/2018-TCU-Plenário, citado pelo representante na inicial, após discorrer sobre o caráter restritivo da exigência: 
'Por se tratar de exigência de qualificação com potencial de restringir o caráter competitivo do certame e o desenvolvimento do setor em que se insere o objeto da contratação, a experiência anterior em lapso temporal superior ao prazo inicial do contrato deve ser objeto de adequada fundamentação, baseada em estudos prévios à licitação e na experiência pretérita do órgão contratante, que indiquem ser tal lapso indispensável para assegurar prestação do serviço em conformidade com as necessidades específicas do órgão, por força da sua essencialidade, quantitativo, risco, complexidade ou qualquer outra particularidade. Convém, também, que o órgão contratante sopese os reflexos da restrição no desenvolvimento do setor do serviço pretendido. 
A exemplo de zeladoria, limpeza, conservação e dedetização de grupos sanitários, lavatórios e vestiários, há atividades em relação às quais não me parece que a empresa com 3 anos de experiência tenha melhores condições de execução a contento do que outra que tenha executado quantitativo equivalente em prazo inferior. 
Nesse sentido, fez bem o MPOG ao prever, no 10.6 do anexo VI da Instrução Normativa 5/2017, a possibilidade de a Administração exigir experiência mínima de 3 anos, em vez de determinar, como lhe havia recomendado o TCU. Teria feito ainda melhor se houvesse assinalado que essa possibilidade está restrita aos casos em que as circunstâncias da prestação do serviço a ser contratado assim recomendem.'
11. Nota-se a citação explícita, no acórdão supracitado, dos serviços de limpeza, que são exatamente o objeto do Pregão 55/2019 aqui discutido, indicando que, para esses serviços, não parece ser adequada e necessária a exigência de três anos de experiência. 
12. Ainda no mencionado Acórdão 2870/2018-TCU-Plenário (Relator Ministro Walton Alencar Rodrigues) , o Tribunal deliberou: 
'9.2. dar ciência à Universidade Federal de Goiás (UFG) de que: 
9.2.1. para fins de qualificação técnico-operacional, pode ser exigida comprovação de experiência mínima de três anos, na execução de serviços continuados compatíveis em características e quantidades com o objeto da licitação, executados de forma sucessiva e não contínua, a teor do disposto nos subitens 10.6, b, e 10.6.1 do anexo VI da Instrução Normativa 5/2017, do Ministério do Planejamento, Orçamento de Gestão (MPOG) , desde que as circunstâncias específicas da prestação do serviço assim recomendem, o que deve ser objeto de adequada fundamentação, baseada em estudos prévios à licitação e na experiência pretérita do órgão contratante.'
13. Também consta determinação semelhante no Acórdão 14.951/2018-1ª Câmara, também da relatoria do Ministro Walton Alencar Rodrigues, no seguintes termos: 'Para fins de qualificação técnico-operacional, pode-se exigir comprovação de experiência mínima na execução de serviços continuados semelhantes ao objeto da contratação em lapso temporal superior ao prazo inicial do contrato, desde que as circunstâncias específicas da prestação do serviço assim o exijam, o que deve ser objeto de adequada fundamentação, baseada na experiência pretérita do órgão contratante e em estudos prévios à licitação'. 
14. Mais recentemente, essa posição do TCU foi reforçada no Acórdão 2785/2019-TCU-Plenário, da relatoria do Ministro Raimundo Carreiro, que assim deliberou: 
'9.4. dar ciência à 1ª Divisão de Exército - 1ª DE/CML/MD, com fundamento no art. 7º da Resolução - TCU 265/2014, por intermédio do Centro de Controle Interno do Exército, consoante a Portaria-TCU 488/1998, sobre a seguinte impropriedade/falha relativa à exigência de atestados de capacidade técnica-operacional para fins de qualificação técnica identificada no Pregão Eletrônico 16/2019, para que sejam adotadas medidas internas com vistas à prevenção de ocorrência de outras semelhantes: 
9.4.1. ausência de estudo prévio à licitação para fundamentar a exigência, para fins de habilitação do licitante, do tempo mínimo de experiência anterior em lapso temporal superior ao prazo inicial do contrato, que indique ser tal lapso indispensável para assegurar prestação do serviço em conformidade com as necessidades específicas do órgão, por força da sua essencialidade, quantitativo, risco, complexidade ou qualquer outra particularidade, consoante entendimento contido no Acórdão 2870/2018-TCU-Plenário, relator Ministro Walton Alencar Rodrigues.'
15. Nada obstante o elevado número de participantes no certame (42) , o que poderia sugerir não ter havido restrição à competitividade, o fato é que dois competidores foram afastados do certame por conta da exigência de comprovação de experiência na execução do objeto por lapso temporal não inferior a três anos. 
16. Além disso, constatou-se que o preço proposto pela primeira empresa a ser desclassificada por este motivo (Amsterdam Serviços Profissionais de Limpeza e Conservação) , de R$ 5.326.000,00, é 14,29% inferior à proposta homologada no certame (R$ 6.087.180,26) , o que é uma diferença significativa. O preço proposto pela segunda empresa desclassificada pelo mesmo motivo (R$ 5.989.999,00) , que é a representante, é somente 1,62% maior do que a proposta homologada. Estes dados não se tornam tão relevantes quando se considera que, em princípio, tais empresas deveriam ser inabilitadas por outros motivos, conforme análise constante dos itens 21 a 24 desta instrução, mais adiante. 
17. Verifica-se, na manifestação da Unidade Jurisdicionada, que não foi apresentada justificativa técnica fundamentada para a exigência de comprovação de aptidão técnica para execução do objeto pelo prazo mínimo de três anos, conforme exigido pela jurisprudência mais recente deste Tribunal. A justificativa da FUA/HUGV baseia-se unicamente nas disposições normativas da IN/Seges/MP 5/2017 e no modelo de edital da AGU, sem levar em consideração a posição jurisprudencial deste Tribunal e as especificidades do caso concreto. 
18. Os elementos constantes dos autos indicam a possibilidade de que a regra constante do subitem 8.9.2 do edital tenha restringido a competitividade, sem estar amparada por justificativa técnica fundamentada. Não se verifica, nos termos exigidos por esta Corte, que a exigência tenha lastro em estudos prévios à licitação e na experiência do órgão contratante, que confirmem a essencialidade da fixação desse lapso para assegurar prestação do serviço em conformidade com as necessidades específicas do órgão, por força da sua essencialidade, quantitativo, risco, complexidade ou qualquer outra particularidade. 
Manifestação da empresa contratada (peça 25, pp. 1-8) : 
a) A exigência de experiência mínima de três anos de prestação de serviços similares ao objeto do certame, os quais deveriam ser comprovados com a apresentação de atestados, está prevista no item 10.6, alínea 'b', do Anexo VII-A, da Instrução Normativa 05/2017; 
b) A empresa MAP Serviços de Conservação EIRELI, se entendesse a existência de ilegalidade no Edital do certame em questão, deveria tê-lo impugnado conforme previsão editalícia e legal, mas assim não o fez, caracterizando a intenção de simplesmente atrapalhar o processo;
c) Alega ainda que a representante, além de não cumprir a exigência constante do item 8.9.2 do edital, também não teria cumprido o subitem 8.9.2.2, que prescreve que somente serão aceitos os atestados expedidos após a conclusão do contrato ou se decorrido, pelo menos, um ano do início de sua execução, exceto se firmado para ser executado em prazo inferior;
d) A representante também teria descumprido os itens 8.8.5.3, 8.8.5.4 e 8.8.5.5 do edital, deixando de entregar a declaração de contratos vigentes;
e) Informa ainda que outra inabilitada por não comprovar a experiência de três anos, a empresa Amsterdam Serviços Profissionais de Limpeza e Conservação, também seria inabilitada por não cotar diversos materiais e equipamentos necessários à prestação dos serviços, além de não ter cotado o adicional noturno nos postos respectivos. 
Análise: 
19. A empresa contratada também tenta justificar a exigência pelo fato de constar a possibilidade na Instrução Normativa 5/2017, ignorando as orientações jurisprudenciais mais atualizadas deste Tribunal.
20. Ainda alega que as empresas desclassificadas com base no não atendimento à exigência aqui questionada também descumpriram outras exigências do edital. Estas alegações merecem ser analisadas para que possamos embasar a conclusão proposta nesta instrução. 
21. Quanto à empresa representante, MAP Serviços de Conservação EIRELI, a contratada trouxe ao processo (peças 26 e 27) dois atestados que teriam sido apresentados entre os documentos de habilitação no Pregão 55/2019, alegando que não poderiam ter sido aceitos por descumprirem o item 8.9.2.2, que prescreve que somente serão aceitos os atestados expedidos após a conclusão do contrato ou se decorrido, pelo menos, um ano do início de sua execução, exceto se firmado para ser executado em prazo inferior. De fato, os dois atestados constantes do processo foram emitidos transcorridos menos de um ano do início da execução do contrato, de forma que realmente não poderiam ter sido aceitos. Consultando a documentação apresentada pela MAP no Pregão 55/2019, de fato os dois únicos atestados apresentados foram os trazidos ao processo pela empresa contratada. Além disso, a representante também não teria apresentado a declaração de contratos vigentes, descumprindo os itens 8.8.5.3, 8.8.5.4 e 8.8.5.5 do edital. Quanto a esta última situação, a alegação não procede, tendo em vista que consta entre os documentos de habilitação apresentados pela empresa MAP a referida declaração. 
22. Quanto à outra empresa inabilitada por não comprovar a experiência de três anos, Amsterdam Serviços Profissionais de Limpeza e Conservação, também seria desclassificada por não cotar diversos materiais e equipamentos necessários à prestação dos serviços, além de não ter cotado o adicional noturno nos postos respectivos. Quanto ao adicional noturno, por meio das planilhas apresentadas e dispostas na peça 28, que verificamos se tratarem das mesmas planilhas apresentadas entre os documentos de habilitação, podemos concluir que os valores dos postos diurno e noturno se encontram iguais, o que leva à conclusão de que realmente não foi cotado o referido acréscimo no valor da hora trabalhada. Quanto à outra alegação, de que a empresa não teria cotado materiais e equipamentos necessários à prestação do serviço, não procede, pois consta na planilha da proposta da empresa a cotação dos materiais e equipamentos, porém tais valores não foram incluídos nas planilhas dos postos, mas totalizados à parte, o que pode ter levado à conclusão equivocada de que tais itens não foram cotados. 
23. Portanto, os dados acima reforçam a conclusão de que, apesar da irregularidade constante no edital, referente à exigência de experiência de três anos sem estudos técnicos que a justifiquem, não será proposta a anulação do certame, ou mesmo a não prorrogação do contrato, tendo em vista que o resultado do certame seria o mesmo sem tal exigência e não se verifica possibilidade de dano ao erário quanto a esse motivo.
24. Diante do exposto, os elementos constantes dos autos permitem, desde já, a avaliação quanto ao mérito da presente representação como parcialmente procedente. 
25. Assim, após análise de todos os itens da oitiva, esta Unidade Técnica, não obstante a irregularidade identificada, relativa à exigência de comprovação de aptidão técnica para execução do objeto pelo prazo mínimo de três anos sem justificativa técnica fundamentada, considerando (i) o perigo da demora reverso, conforme analisado no item 8 desta instrução, (ii) o fato de que o resultado da licitação seria o mesmo sem a referida exigência tida como irregular, e (iii) que a exigência em questão está prevista na IN Seges/MPDG 5/2017, e que a jurisprudência do Tribunal prevê que somente pode ser exigida com justificativa técnica fundamentada é recente (a partir de 2018) , propõe-se a continuidade do contrato relativo ao Pregão 55/2019 e a realização de ciência ao órgão quanto à irregularidade encontrada.
	26. Em virtude do exposto, propõe-se: 
	26.1. conhecer da representação, satisfeitos os requisitos de admissibilidade constantes no art. 113, § 1º, da Lei 8.666/1993, c/c os arts. 235 e 237, VII, do Regimento Interno deste Tribunal, e no art. 103, § 1º, da Resolução - TCU 259/2014; 
	26.2. indeferir o pedido de medida cautelar, uma vez ausentes os pressupostos essenciais para sua concessão; 
	26.3. no mérito, considerar a presente representação parcialmente procedente. 
	26.4 dar ciência à Fundação Universidade do Amazonas, com fundamento no art. 7º da Resolução - TCU 265/2014, sobre as seguintes impropriedades/falhas, identificadas no Pregão 55/2019, para que sejam adotadas medidas internas com vistas à prevenção de ocorrência de outras semelhantes: 
	a) exigência de comprovação, pelos licitantes, de experiência na execução do objeto pelo prazo não inferior a três anos, quando o prazo inicial do contrato a ser firmado é de doze meses, sem apresentar justificativa técnica fundamentada, baseada em estudos prévios à licitação e na experiência pretérita, que indiquem ser tal lapso indispensável para assegurar a prestação do serviço em conformidade com as necessidades específicas do órgão, por força da sua essencialidade, quantitativo, risco, complexidade ou qualquer outra particularidade, o que contraria o disposto nos princípios da razoabilidade, da competitividade e da seleção da proposta mais vantajosa, bem como a jurisprudência deste Tribunal, exemplificada pelos Acórdão 2870/2018-TCU-Plenário, Relator Ministro Walton Alencar Rodrigues, 14.951/2018-1ª Câmara, também da relatoria do Ministro Walton Alencar Rodrigues, e 2.785/2019-TCU-Plenário, da relatoria do Ministro Raimundo Carreiro; 
	26.5. informar à Fundação Universidade do Amazonas e ao representante que o conteúdo da deliberação que vier a ser proferida poderá ser consultado no endereço www.tcu.gov.br/acordaos;
	26.6. arquivar os presentes autos, nos termos do art. 169, II, do Regimento Interno/TCU."
É o Relatório.

André Felipe de Oliveira Cavalcante (CPF 828.226.892-53), representando a Limpamais Serviços de Limpeza Eireli.

Não atuou.

REPRESENTAÇÃO. PREGÃO ELETRÔNICO. PEDIDO DE CAUTELAR SUSPENSIVA. SUPOSTAS IRREGULARIDADES NO EDITAL DO CERTAME. OITIVA PRÉVIA. CONHECIMENTO. PROCEDÊNCIA PARCIAL. PREJUÍZO AO PEDIDO DE CAUTELAR SUSPENSIVA. DETERMINAÇÃO PARA A NÃO PRORROGAÇÃO DO CONTRATO PÚBLICO A PARTIR DO SUPERVENIENTE LANÇAMENTO DE NOVA LICITAÇÃO. CIÊNCIA PREVENTIVA E CORRETIVA. COMUNICAÇÃO. ARQUIVAMENTO.

REPRESENTAÇÃO (REPR)

Secretaria de Controle Externo de Aquisições Logísticas (Selog).

Trata-se de representação, com pedido de cautelar suspensiva, formulada pela MAP Serviços de Conservação - Eireli sobre os indícios de irregularidade na condução do Pregão Eletrônico nº 55/2019, ante o menor preço global, pela Fundação Universidade do Amazonas (FUA) para a contratação de empresa especializada nos serviços de higienização e limpeza hospitalar, com a mão de obra exclusiva para atender às necessidades do Hospital Universitário Getúlio Vargas (HUGV) , além dos seus anexos, sob o valor total estimado de R$ 7.206.368,81. 
2.	O TCU deve conhecer, preliminarmente, da presente representação, por atender aos requisitos legais e regimentais de admissibilidade, para, no mérito, considera-la parcialmente procedente. 
3.	Em linhas gerais, ao discorrer sobre o item 8.9.2 do edital do Pregão Eletrônico n.º 55/2019, a ora representante teria anotado que a exigência de período não inferior a 3 (três) anos de experiência na execução do objeto licitado, como requisito de qualificação técnica, sem o correspondente estudo prévio justificativo, restringiria a competitividade no certame, podendo, ainda, resultar na escolha de proposta mais onerosa para a administração pública.
4.	A unidade técnica promoveu, assim, a prévia oitiva da FUA para se manifestar sobre o seguinte aspecto: " (...)  a) exigência constante do subitem 8.9.2 do edital para comprovação pelos licitantes de experiência na execução do objeto pelo prazo não inferior a três anos, quando o prazo inicial do contrato a ser firmado é de doze meses, sem apresentar justificativa técnica fundamentada, baseada em estudos prévios à licitação e na experiência pretérita, que indiquem ser tal lapso indispensável para assegurar a prestação do serviço em conformidade com as necessidades específicas do órgão, por força da sua essencialidade, quantitativo, risco, complexidade ou qualquer outra particularidade, o que contraria o disposto nos princípios da razoabilidade, da competitividade e da seleção da proposta mais vantajosa, bem como à jurisprudência deste Tribunal, exemplificada pelo Acórdão 2870/2018-TCU-Plenário."
5. 	De igual modo, a unidade técnica efetuou a prévia oitiva da Limpamais Serviços de Limpeza Eireli, como vencedora do certame, pelo melhor lance sob o valor original de R$ 6.190.000,00 e o subsequente valor negociado de R$ 6.087.180,26 (Peça 8) , tendo a homologação do certame ocorrido em 23/12/2019 (Peça 8) e a execução contratual iniciado em 1º/1/2020 (Peça 25, fl. 7) , para se manifestar sobre as falhas apontadas e sobre os pressupostos da cautelar pleiteada (Peça 21) .
6.	A FUA manifestou-se à Peça 32, tendo apresentando, em síntese, as seguintes alegações: (i) a exigência de 3 (três) anos estaria prevista no item 10 do Anexo VII-A da IN n.º 5, de 2017, e foi considerada importante pelos setores demandantes e pela administração pública em prol da prestação do serviço com o melhor padrão de qualidade; (ii) a referida exigência não teria restringido a competitividade no certame, ante a participação de 42 (quarenta e duas) empresas no pregão; e (iii) o contrato inicial por 12 (doze) meses poderia ser renovado por até 60 (sessenta) meses e isso embasaria a aludida exigência técnica, destacando, ainda, que, há anos, o HUGV não contaria com o contrato de conservação e limpeza, de tal sorte que esse ajuste figuraria como importante demanda da instituição.  
7.	A Limpamais Serviços de Limpeza Eireli manifestou-se, por sua vez, à Peça 25, tendo apresentado, em síntese, as seguintes alegações: (i) a exigência de experiência mínima de 3 (três) anos de prestação de serviços similares ao objeto licitado estaria prevista no item 10.6, alínea "b", do Anexo VII-A da IN n.º 5, de 2017; (ii) a ora representante deveria ter impugnado o edital, diante da suposta ilegalidade no instrumento convocatório, mas, ao não impugnar, demonstrou a intenção de apenas tumultuar o processo licitatório; (iii) a ora representante, além de não ter atendido à exigência prescrita no item 8.9.2 do edital, também não teria cumprido o item 8.9.2.2 do aludido certame, ao estabelecer que somente seriam aceitos os atestados expedidos após a conclusão do contrato ou após o decurso de, pelo menos, 1 (um) ano desde o início da sua execução, com a exceção para o ajuste firmado para a execução em prazo inferior; (iv) a ora representante teria, ainda, descumprido os itens 8.8.5.3, 8.8.5.4 e 8.8.5.5 do edital, ao deixar de entregar a declaração de contratos vigentes; e (v) a Amsterdam Serviços Profissionais de Limpeza e Conservação teria sido igualmente inabilitada por não ter comprovado a aludida experiência de 3 (três) anos, mas deveria ter sido também inabilitada por não ter cotado os diversos materiais e equipamentos necessários à prestação dos serviços, além de não ter previsto o adicional noturno para os postos respectivos.
8.	De todo modo, após a análise final do feito, a unidade técnica propôs o conhecimento da presente representação para, no mérito, considerá-la parcialmente procedente, sem prejuízo do envio da respectiva ciência à FUA sobre as aludidas irregularidades.
9.	O TCU pode incorporar o parecer da unidade técnica a estas razões de decidir, sem prejuízo de prolatar a correspondente determinação para a não prorrogação do contrato público derivado do aludido pregão eletrônico.
10.	A unidade técnica destacou que a reiterada adoção da exigência para a comprovação de experiência anterior por prazo não inferior a 3 (três) anos, ainda que para contratos com o lapso inicial inferior, teria levado o TCU a prolatar o Acórdão 2870/2018-TCU-Plenário no sentido de definir que essa exigência deveria estar devidamente fundamentada a partir de estudos prévios à licitação e da experiência pretérita da instituição contratante, tendo indicado ser esse lapso indispensável para assegurar a prestação dos serviços em conformidade com as necessidades específicas da instituição, por força da essencialidade, dos quantitativos, do risco e da complexidade, além das demais particularidades.
11.	Por esse prisma, no voto condutor do aludido acórdão, ao discorrer sobre as atividades, o Ministro Walton Alencar Rodrigues salientou, inclusive, que não sobressairia a razoabilidade na ideia de, ao contar com os 3 (três) anos de experiência, a eventual empresa ter melhores condições de executar os serviços de limpeza, podendo ser citado nessa linha, ainda, o Acórdão 14951/2018-TCU-Primeira Câmara, além do Acórdão 2785/2019-TCU-Plenário.
12.	A unidade técnica aduziu, ainda, que, a despeito do elevado número de participantes no certame (42 participantes) , tendendo a indicar a ausência de restrição à competitividade, 2  (duas) licitantes teriam sido inabilitadas pelo não cumprimento da aludida exigência sobre a comprovação de experiência anterior na execução do objeto licitado pelo período não inferior a 3 (três) anos, nos termos do item 8.9.2 do edital, sem essa exigência estar amparada, contudo, em justificativa técnica devidamente fundamentada. 
13.	Eis que, sob o valor de R$ 5.326.000,00, a proposta da Amsterdam Serviços Profissionais de Limpeza e Conservação seria 14,29% inferior à proposta da licitante vencedora (Limpamais Serviços de Limpeza Eireli) sob o valor de R$ 6.087.180,26, ao passo que o preço então ofertado sob o patamar de R$ 5.989.999,00 pela ora representante (MAP Serviços de Conservação - Eireli) seria 1,62% inferior à referida proposta homologada sob esse valor de R$ 6.087.180,26.
14.	Essas empresas pareceriam, no entanto, ter sido inabilitadas pelos demais motivos expostos pela unidade técnica (Peça 33, itens 21 a 24) , salientando que, no seu item 8.9.2.2, o edital aceitaria somente os atestados expedidos após a conclusão do contrato ou depois de transcorrido, pelo menos, 1  (um) ano da sua execução, com a exceção de ter sido firmado para a execução em prazo inferior, mas a ora representante teria apenas apresentado dois atestados (Peças 26 e 27) emitidos em desacordo com o previsto no edital, já que comprovariam a execução dos serviços em prazo inferior a um ano do início da execução do contrato. 
15.	Por outro lado, não mereceria prosperar a alegação da contratada (Limpamais Serviços de Limpeza - Eireli) no sentido de a ora representante teria descumprido os itens 8.8.5.3, 8.8.5.4 e 8.8.5.5 do edital, pois a declaração de contratos vigentes integraria os documentos apresentados para a habilitação pela MAP Serviços de Conservação - Eireli.
16.	Ao discorrer, por sua vez, sobre a outra empresa inabilitada no certame (Amsterdam Serviços Profissionais de Limpeza e Conservação) , a unidade técnica anotou que, em sintonia com as planilhas à Peça 28, o adicional noturno não teria sido cotado pela referida empresa para o valor da hora trabalhada, já que os valores dos postos diurnos e noturnos seriam iguais, e esse procedimento estaria em desacordo com o instrumento convocatório, mas, diversamente do alegado pela contratada, os materiais e equipamentos necessários à prestação dos serviços teriam sido devidamente incluídos na proposta da Amsterdam Serviços Profissionais de Limpeza e Conservação, a despeito de esses valores não terem figurado na planilha dos postos, tendo sido totalizados à parte, e isso pode ter resultado na conclusão de esses itens não terem sido cotados.
17.	Teria subsistido, pois, a inadequada exigência no edital sobre a anterior experiência pelo período de 3 (três) anos, sem os estudos técnicos para justificá-la, mas a unidade técnica destacou que não deveria ser determinada a eventual anulação do certame ou, até mesmo, a eventual proibição de prorrogação do contrato, em face das seguintes circunstâncias: (i)  o objeto licitado compreenderia a prestação de serviço essencial ao funcionamento das atividades da instituição; (ii)  o resultado do certame, sem a referida exigência, tenderia a também ter resultado na inabilitação das empresas (MAP Serviços de Conservação - Eireli e Amsterdam Serviços Profissionais de Limpeza e Conservação) ; (iii)  a aludida exigência para a qualificação técnico-operacional em prol da contratação do serviço continuado estaria indicada no Anexo VII - A (item 10.6, "b") da IN nº 5, de 2017, do então Ministério do Planejamento, Desenvolvimento e Gestão; e (iv)  a jurisprudência do TCU teria sido recentemente firmada, a partir de 2018.
18.	O TCU deve promover, então, o envio de ciência sobre a correspondente irregularidade no sentido de, em futuros certames, a FUA se abster de exigir a comprovação pelos licitantes de experiência na execução do objeto licitado pelo prazo não inferior a 3 (três) anos, quando o prazo inicial do contrato a ser firmado for de 12 (doze) meses, sem a devida apresentação, para tanto, de percuciente justificativa técnica fundamentada a partir de estudos prévios à licitação e da experiência pretérita da instituição contratante, devendo indicar ser esse lapso indispensável para assegurar a prestação dos serviços em conformidade com as necessidades específicas da instituição, por força da essencialidade, dos quantitativos, do risco e da complexidade, além das demais particularidades, ante a necessária observância dos princípios administrativos da razoabilidade, da competitividade no certame e da seleção da proposta mais vantajosa para a administração, além da observância à jurisprudência do TCU, a exemplo dos Acórdãos 2.870/2018 e 2.785/2019, do Plenário, e do Acórdão 14951/2018-TCU-Primeira Câmara.
19.	Ocorre, contudo, que o TCU deve, adicionalmente, enviar a correspondente determinação para a não prorrogação do contrato público derivado do aludido Pregão Eletrônico nº 55/2019 e firmado com a Limpamais Serviços de Limpeza - Eireli, devendo a Fundação Universidade do Amazonas apresentar, assim, o necessário plano de ação para a superveniente conclusão do novo certame e para a subjacente rescisão desse malsinado contrato público, diante da evidente ausência de obtenção da proposta mais vantajosa para a administração pública, já que, sob o valor de R$ 5.326.000,00, a proposta da Amsterdam Serviços Profissionais de Limpeza e Conservação seria 14,29% inferior à proposta da Limpamais Serviços de Limpeza - Eireli como licitante vencedora sob o valor aí de R$ 6.087.180,26.
20.	Bem se sabe, aliás, que, para o envio dessa determinação, o TCU não necessitaria de promover a prévia oitiva da eventual contratada, até porque a correspondente empresa não teria o eventual direito subjetivo à superveniente prorrogação do aludido contrato público, mas apenas a mera expectativa de direito sobre essa medida, já que a futura prorrogação contratual estaria sob a evidente discricionariedade da administração pública, não merecendo, todavia, essa prorrogação ser promovida diante da referida contratação pelo patamar de 14,29% superior ao eventual parâmetro de mercado, sem prejuízo, todavia, de permitir essa superveniente prorrogação contratual a partir da correspondente aceitação pela referida empresa em prol da redução dos preços e da efetiva redução, assim, desse inadequado excedente de 14,29%, atendendo, por conseguinte, aos princípios da economicidade e da busca da proposta mais vantajosa para a administração pública.
21.	A despeito, entretanto, dessa irregularidade, o TCU pode deixar de prolatar a imediata cautelar suspensiva sobre o aludido certame, pois a eventual suspensão do subsequente contrato público poderia resultar no indesejado prejuízo ao atendimento dos necessários serviços de higienização e limpeza hospitalar, restando, por aí, configurado o reverso perigo na demora.
22.	 O TCU deve conhecer, portanto, da presente representação para, no mérito, considerá-la parcialmente procedente, diante dos elementos de convicção até aqui obtidos pelo Tribunal, considerando prejudicado o suscitado pedido de cautelar suspensiva, sem prejuízo de promover envio de ciência sobre as correspondentes irregularidades e de prolatar a referida determinação para a não prorrogação do contrato público derivado do aludido pregão eletrônico.
 
Ante o exposto, pugno pela prolação do Acórdão ora submetido a este Colegiado.
TCU, Sala das Sessões, em tagDataSessao.
Ministro-Substituto ANDRÉ LUÍS DE CARVALHO 
Relator